【裁判字號】    88,上易,2007
【裁判日期】    890216
【裁判案由】    詐欺
【裁判全文】
臺灣高等法院臺中分院刑事判決                八十八年度上易字第二○○七號
    上  訴  人
    即  被  告  庚○○
    選任辯護人  楊傳珍
    上  訴  人
    即  被  告  壬○○  原名.
右上訴人因詐欺案件，不服台灣台中地方法院八十七年度易字第二○八四號中華民國
八十八年六月二十八日第一審判決（起訴案號：台灣台中地方法院檢察署八十六年度
偵字第一九六四○、二一六五六號；移送併案審理案號：八十七年度偵字第七四五一
、一六五九六號）提起上訴，本院判決如左：
    主  文
上訴駁回。
    事  實
一、庚○○與台中區中小企業銀行南台中分行擔任襄理職務之壬○○係舊識（現已離
    職），經由丙○○、辛○○介紹，得知設於高雄市○○○路一○○巷五二之一號
    福德海洋工程行（下稱福德行）亟須開立額度為美金四十萬元之信用狀向國外購
    買船舶，但因該工程行並無銀行信用狀額度，而欲委託他人開狀，庚○○明知其
    並無銀行信用狀額度，竟於八十六年六月下旬某日，在臺中全國大飯店竟向福德
    行授權訂約人丁○○表示可以代為開立信用狀，雙方洽談後初步約定丁○○須預
    先支付開狀費用百分之六即新臺幣（下同）七十萬元，庚○○則須開具同額履約
    保證支票擔保。同年七月十四日，雙方在台中市○○路與復興路交岔口附近江屋
    日本料理餐廳再次洽談訂約細節，惟丁○○仍擔心庚○○之履約能力，庚○○即
    當場電請壬○○前來保證，並聲稱壬○○為台中區中小企業銀行南台中分行襄理
    ，以取得丁○○之信任，壬○○則以其名義簽發寶島商業銀行台中分行面額七十
    萬元之支票一紙供擔保，致丁○○陷於錯誤而如數交付開狀費用七十萬元及面額
    三百萬元之履約保證支票一張予庚○○，庚○○收款後轉交壬○○。詎屆期後庚○○遲未依約開立信用狀，而前開由壬○○簽發之保證支票亦因存款不足遭退票
    ，始知受騙。
二、案經丁○○訴請臺灣臺中地方法院察署偵查起訴。
    理  由
一、訊據上訴人即被告庚○○（下稱被告庚○○）固坦承於簽訂信用狀開狀契約之事
    實，惟辯稱：本件信用狀係上訴人即被告壬○○（下稱被告壬○○）開立，契約
    僅係伊幫被告壬○○簽定，開狀費用七十萬元亦係被告壬○○拿走云云。訊據被
    告壬○○坦承原確為被告庚○○保證，且開狀費七十萬元確由伊先行帶回等事實
    ，惟辯稱：被告庚○○和他人交易，要求伊到現場證明渠有銀行之朋友，伊僅係
    到場充當見證人，並非保證人，渠實不知作何事，現金則係應被告梁志平之要求
    由伊先帶回銀行云云。經查：(一)、右揭事實業據告訴人丁○○於偵查、原審及本
    院指訴綦詳（見第一九六四○號偵查卷第十三頁、三十八頁、四十二頁反面；原
    審卷第六十頁、七十七頁反面、九十九頁反面；本院卷第三十八頁、八十七頁反
    面），被告壬○○於原審亦供陳：伊曾在「江屋」見過告訴人丁○○，當時係為
    被告庚○○保證，開狀費現金七十萬元由被告庚○○先交予伊，因被告庚○○尚
    有事務待處理，伊渠先將現款帶回銀行保管等語（見原審卷第六十頁），參以證
    人即是項開立信用狀之介紹人丙○○於偵查證稱：被告庚○○稱其有信用狀額度
    ，伊才介紹其與丁○○談，丁○○交七十萬元開狀費給被告庚○○轉交給被告壬○○，協議時我有在場見證等語（見同上偵查卷第十六頁反面）；另證人即上開
    信用狀契約見證人己○○亦證稱：簽約時伊有在場，契約書上有英文條款由渠翻
    譯成中文，是福德行職員辛○○找伊當翻譯，丁○○有把七十萬元開狀費用交給
    庚○○轉交給被告壬○○，被告壬○○是在台中市○○路一家日本料理餐廳洽談
    時才出現，主要是福德行的人員說信用狀開不出來要怎麼辦，被告庚○○就說要
    找個銀行襄理來開保證票等語（見同上偵查卷第五十五頁反面－五十六頁），於
    本院亦證稱：「銀行開狀費七十萬元是給庚○○，梁某再請壬○○開保證票」等
    語（見本院卷第五十八頁）；又福德行負責人戊○○於偵查中陳稱：伊係經由朋
    友丙○○與己○○介紹認識被告庚○○，被告庚○○表示其信用狀可借予福德行
    ，惟需支付百分之六開狀費，因買船共四十萬美金，百分之六開狀費係七十萬元
    ，伊表示交付費用後一週開狀，七十萬元現金由李清文於七月十四日交予庚○○
    等語（見同上偵查卷第四十一頁反面－四十二頁），其於本院亦陳稱：「我們公
    司要在日本的船要信用狀，銀行沒有額度，庚○○是經朋友介紹，他說有信用狀
    ，他說要有百分之六開狀費，船費要美金四十萬元。與他訂約付他百分之六開狀
    費，梁某說要找銀行理字輩的人員壬○○來作保證」等語（見本院卷第八十八頁
    ）。依據告訴人丁○○等人上揭陳述，均一致陳稱福德行由丁○○代表與被告庚○○簽立關於立信用狀之協議書，並交付款項予被告庚○○轉交予被告壬○○，
    被告庚○○所辯代被告壬○○訂約云云，顯不可採。另被告庚○○所辯本案福德
    行先透過丙○○、辛○○等人於八十六年五月間由被告庚○○代開信用狀，一個
    月後即再由己○○、丁○○等人再前來覓被告庚○○代為媒介云云，經證人辛○○於本院證稱：「（是否原係福德行人員？）八十五年底去做，沒有一年便離職
    ，老板是戊○○，戊○○有要求我介紹信用狀開狀之事，我找丙○○與己○○介
    紹認識庚○○，之後我都未參與，不知情」（見本院卷第九十頁），該證人辛○○與本件案情並無關連，被告庚○○於偵查中亦供陳：「（當時辛○○與你談開
    信用狀是他個人事或代表公司？）是辛○○個人事」（見同上偵查卷第五十八頁
    ），該證人辛○○與本件福德行簽約開立信用狀案情並無關連。(二)、觀之被告庚○○與丁○○所簽立協議書（見偵查卷第五頁反面），立協議書人載明甲方丁○○，乙方梁志屏（即被告庚○○），其內容為：「雙方因委託開立信用狀事宜，
    協議訂定以下之條件，以資信守：(一)甲方委請乙方代開信用狀，金額為美金肆拾
    萬元整，由甲方支付乙方開狀費用６％，折合新台幣柒拾萬元整，並由乙方開具
    同額之履約保證支票擔保。(二)乙方承諾將於收到開狀費用後三個銀行工作日內，
    甲方將收到開狀銀行之開狀通知書，七個銀行工作日內，受益人將收到正式信用
    狀。(三)乙方及其受益人於七個銀行工作日內，未收到開狀銀行之開狀通知書及正
    式信用狀時，甲方得將乙方所付之履約保證支票存入銀行，以抵付預收之開狀費
    用。．．．」，上開協議書乙方係由被告庚○○親自簽署其別名「梁志屏」，並
    於協議書右下方記載收受甲方所簽發高雄市第三信用合作社臨海分社、面額三百
    八十萬元保證支票一張等事項，均為被告庚○○所不否認。協議書上上所載「梁
    志屏」者，即係被告庚○○之別名，均其供明，並有名片一張在卷可參（見同上
    偵查卷第九頁反面）。又告訴人丁○○所交付之三百八十萬元保證支票背面，更
    有經塗銷之被告簽名，有上開支票影本一紙在卷可參（見同上偵查卷第四十四頁
    ），是被告所辯其僅代替被告壬○○簽約，有告知對方是壬○○要開狀云云，自
    不足採信。被告壬○○自承係向被告庚○○保證等語，且參以協議書上載明「乙
    方（指庚○○）提供同額之履約保證支票寶島商業銀行臺中分行之甲存0000
    00000號支票號碼CA0000000支票壹張」並由丁○○簽名蓋指印以示
    簽收，核與支票號碼CA 0000000號、面額七十萬元、發票人壬○○、付
    款人寶島商業銀行臺中分行、票載發票日八十六年八月三十一日支票所載金額為
    開狀費用七十萬元相符，顯見該紙支票應係被告壬○○簽發以供擔保被告庚○○
    履約，另徵諸該協議書上見證人欄僅載有丙○○、己○○二人署名而無被告壬○○署名可知，許某並非僅係見證人。復參以被告壬○○自承渠曾在「江屋」見過
    告訴人許文清，當時係為被告庚○○保證，開狀費現金七十萬元庚○○先交予渠
    ，因梁某尚有事務待處理，渠先將現款帶回銀行保管，且渠先向庚○○借三、四
    十萬元，其餘款項則交予庚○○等語，足徵上開七十萬元事後業由被告庚○○、
    壬○○二人朋分。被告壬○○雖辯以不知支票一事，復稱僅係見證而係保證云云
    ，顯為卸責之詞，不足採信。查被告壬○○既到場保證，復簽發支票供履約保證
    ，且得款後由其先取走該七十萬元，並留用其中約三、四十萬元，益徵被告壬○○就本件犯行與被告庚○○有犯意聯絡與行為分擔。本件代開信用狀一事被告庚○○、壬○○等二人互為推諉，且被告壬○○簽發之履約保證支票亦遭退票，有
    號碼CA0000000號支票、退票理由單影本各一紙在卷可憑（見同上偵查卷
    第八頁），被告庚○○於偵查及本院亦供陳其不能開立協議書之信用狀額度等情
    （見偵查卷第五十八頁；本院卷第三十七頁反面），顯見其等並無代開信用狀之
    意，竟佯稱可代為開狀並簽定契約，使丁○○陷於錯誤而交付開狀費用七十萬元
    ，被告庚○○、壬○○有詐欺犯意甚明。又被告庚○○辯稱：丁○○告訴狀末所
    附國外開狀證明傳真文件載有「ATTN：壬○○」、「TO：MR.壬○○」等文字，
    係表明開狀承諾者為壬○○云云，訊之告訴人丁○○於本院陳稱：「傳真是傳給
    庚○○，不知壬○○傳真號碼。為何寫給壬○○，不知何原因，不是我所寫」等
    語（見本院卷第八十七頁），否認有傳真與被告壬○○之事，惟縱認該傳真文件
    載有「ATTN：壬○○」、「TO：MR.壬○○」等文字，據之益足證被告壬○○與
    被告庚○○間就詐欺犯行有犯意聯絡及行為分擔之共犯關係，尚難憑此即得認為
    被告庚○○與簽立協議書之事實無關，而得解免其責。(三)、綜上所述，本件事證
    明確，被告等二人否認犯行，均顯係推諉卸責之詞，不足採信，其等犯行洵堪認
    定，均應依法論科。至於被告庚○○請求傳訊證人丙○○，查證人丙○○於偵查
    中已就其所知證陳綦詳，於原審及本院傳訊後，以信函敘明其因疾病行動不便而
    不克到庭（見原審卷第七十頁；本院卷第五十三頁），爰不再予傳訊，附予敘明
    。
二、核被告庚○○、壬○○二人所為，均係犯刑法第三百三十九條第一項之詐欺取財
    罪。被告等二人間有犯意聯絡及行為分擔，均為共同正犯。原審依據上述理由，
    適用刑法第二十八條、第三百三十九條第一項，罰金罰鍰提高標準條例第一條前
    段，並審酌被告犯罪動機、目的、手段、犯後猶砌詞否認等一切情狀，量處被告
    等各有期徒刑八月之刑，另就檢察官起訴被告等向甲○○借涉犯詐欺罪嫌部分，
    敘明不另為無罪之諭知（詳如後述）。經核其認事用法俱無不合，量刑亦稱允適
    ，被告等均提起上訴，猶執陳詞否認有詐欺犯行而指摘原判決不當，非有理由，
    應予駁回。
三、公訴意旨另以：被告庚○○與被告壬○○係舊識，明知壬○○已無清償能力亦無
    清償之意願，竟基於共同意圖為自己不法所有之犯意聯絡，於八十六年六月二十
    五日，共同前往其友人甲○○住處調借款項三十萬元，壬○○表明其為銀行襄理
    ，且簽發付款人寶島商業銀行台中分行、面額三十萬元、票載發票日八十六年七
    月二十五日之支票及同額本票各一張為據，保證可如期償還，致告訴人甲○○陷
    於錯誤而應允借款，扣除利息後交付壬○○二十九萬六千五百元，然屆期後支票
    因存款不足而遭退票，且壬○○亦避不見面，迄未清償借款。因被告庚○○、壬○○就此部分亦涉犯詐欺罪嫌。按犯罪事實應依證據認定之，無證據不得推定其
    犯罪事實，刑事訴訟法第一百五十四條定有明文。又認定不利於被告之事實須依
    積極證據，苟積極證據不足為不利於被告事實之認定時，即應為有利於被告之認
    定，更不必有何有利之證據。且告訴人之指訴係以使被告受刑事訴追為目的，是
    其陳述是否與事實相符，仍應調查其他證據以資審認；又按刑法第三百三十九條
    第一項詐欺罪之成立，以意圖為自己或第三人不法所有，以詐術使人將本人或第
    三人之物交付為要件。所謂以詐術使人交付，必須被詐欺人因其詐術而陷於錯誤
    ，若其所用方法，不能認為詐術，亦不致使人陷於錯誤，即不構成該罪，最高法
    院三十年上字第八一六號、五十二年台上字第一三○○號、四十六年台上字第二
    六○號判例參照。訊據被告庚○○、壬○○均堅決否認有何詐欺告訴人甲○○之
    犯行，被告庚○○辯稱：告訴人甲○○為其朋友，伊僅係電話聯絡介紹被告壬○○向甲○○借款，至於事後有無借得，渠並不清楚，渠見被告壬○○財務狀況不
    佳，約八十五年三、四月間除其本人外，即介紹朋友借款與壬○○，伊實僅係介
    紹壬○○向甲○○借款等語；被告壬○○辯稱渠因週轉不靈，需款恐急，時常向
    被告庚○○調現週轉，伊透過庚○○聯絡向甲○○借款等語。經查：告訴人甲○○於原審自承：伊與被告庚○○係軍校同學，已認識二十餘年，因被告庚○○電
    話聯絡被告壬○○係在銀行上班，伊亦求證過被告壬○○確係在銀行上班，且係
    主管，雖不認識被告壬○○，但基於被告庚○○之保證與介紹，方才借款與壬○○，跳票後渠曾與庚○○去找過壬○○，但找不到人，伊與被告庚○○係同學，
    且認識甚久，被告庚○○應不會向其詐騙等語（見原審卷第二十頁），顯見告訴
    人甲○○係因信賴被告庚○○與之情誼及信賴被告壬○○之職業而予借款，並非
    被告等施以何詐術而向告訴人甲○○借得金錢。參以被告壬○○用以擔保借款之
    付款人寶島商業銀行台中分行、面額三十萬元、發票日八十六年七月二十五日之
    支票一紙，該支票存款帳戶於八十六年九月十二日拒絕往來，有寶島商業銀行臺
    中分行八十七年五月二十五日寶銀臺中字第八七二一三號函在卷可憑（見原審卷
    第二十三－二十四頁），其簽發上開本票之時該帳戶尚未拒絕往來，未足以退票
    一事即認被告發票借款之初即存心事後拒不清償。且衡諸常情，財務狀況不佳、
    需款週轉者方有借款情事，倘財力雄厚、資產甚豐者，何需透過友人向不熟識者
    調現，是尚難以被告壬○○財務狀況不佳仍向告訴人甲○○借款即認其有詐騙之
    意。另被告庚○○雖自承知悉被告壬○○財務狀況不佳等情，惟亦未能據此明知
    其情仍介紹告訴人甲○○貸款與被告壬○○即認被告庚○○有詐欺犯行。此部分
    核屬至被告壬○○與告訴人甲○○間，因借貸關係衍生之民事債務履行之問題，
    並非係因被告二人有何詐術之施與使告訴人陷於錯誤而交付款項。是就公訴人所
    訴此部分之詐欺犯行，尚乏實據可佐。此外，復查無其他積極證據足以證明被告
    等有公訴人所訴之詐欺犯罪事實，原審以此部分不能證明被告等二人犯罪，本應
    諭知無罪，惟公訴人認此部分事實與前揭起訴部分有連續犯裁判上一罪關係，不
    另為無罪之諭知，核無不當。
四、台灣台中地方法院檢察署八十七年偵字第七四五一號、八十八年偵字第一七七六
    七號移送併辦意旨另以：被告壬○○意圖為自己不法之所有，於八十五年五月十
    五日名集互助會，由其自認會首，連同會首計會員二十四人，會期自八十五年五
    月十五日至八十七年四月十五日，每月十五日開標，開標地點臺中市○○街一五
    五號，每會三萬元，採內標制，告訴人乙○○為會員，嗣於八十六年八月十五日
    無故倒會，因認被告壬○○有詐欺犯嫌云云。訊據被告壬○○固坦承確有召集互
    助會，且嗣後倒會一事，惟堅決否認有何詐欺犯行，辯稱：伊因週轉困難，為聚
    集資金而起會，渠因經濟情狀轉壞造成倒會，渠並無冒標，更無詐欺情事等語。
    經查告訴人乙○○於原審陳稱：伊因在被告壬○○任職之銀行有往來，被告壬○○向伊招會，伊認為被告壬○○係銀行之主管，信用應該不會錯等語（見原審卷
    第二十一頁），依告訴人乙○○指訴之情節，其與被告壬○○間因業務往來而認
    識，以此為基礎始參加被告壬○○召集之互助會，實難認被告之召集互助會有何
    施以詐術情事可言。告訴人乙○○另指訴稱被告壬○○有冒標情事一節，不僅為
    被告壬○○所否認，且告訴人乙○○復於偵查中稱「（冒標的證據）目前尚無法
    找到」等語（見第七四五一號偵查卷第十四頁），另於原審陳稱：「（是何人被
    冒標？）要查一查才知道，因為會腳有人並不想出面」（見原審卷第二十一頁反
    面），並無實據可佐證被告壬○○確有冒標情事，不能以其經濟困難仍召集互助
    會，且嗣後倒會即認被告壬○○於起會之初確有詐欺之犯行。此外，復查無其他
    積極證據足以證明被告壬○○有告訴人乙○○指訴之詐欺犯罪事實，就此部分不
    能證明被告壬○○犯罪，與前述論罪科刑部分即無裁判上一罪關係，復未經檢察
    官起訴，本院不能逕予審判，應退還檢察官另行依法處理。
據上論斷，應依刑事訴訟法第三百六十八條，判決如主文。
本案經檢察官李榮鴻到庭執行職務
中      華      民      國    八十九    年      二      月     十六     日
           台灣高等法院台中分院刑事第七庭
                                        審判長法  官  劉  連  星
                                              法  官  林  秋  華
                                              法  官  江  錫  麟
右正本證明與原本無異。
不得上訴。
                                              書記官  謝  雅  惠
中      華      民      國    八十九     年      二       月    十八    日
                                                                        Ｆ


司法院資訊處製作；財團法人民間司法改革基金會備份。
